Inventaris van het archief van het Nederlandse Gezantschap te Pretoria: Nederlandse Militaire Missie en Militair Bureau, (1940) 1941-1950 (1951)
Nationaal Archief, Den Haag
Nederlandse Militaire Missie en het Militair Bureau van het Gezantschap in Pretoria
Gezantschap Pretoria
1940-1951
merendeel 1941-1950
D23327
1.60 meter; 279 inventarisnummers.
Normale geschreven, getypte en gedrukte documenten, geen bijzondere handschriften.
Nationaal Archief, Den Haag
Gezantschap Zuid-Afrika, Militair Bureau
Nederlandse Militaire Missie in Zuid-Afrika
De Militaire Missie had als taak Nederlandse dienstplichtigen en vrijwilligers in Zuid-Afrika te recruteren. In 1942 werd het ressort van de Missie uitgebreid tot geheel zuidelijk Afrika, met inbegrip van de Belgische Kongo en Brits Oost-Afrika. De aangeworven dienstplichtigen en de schaarse vrijwilligers werden verscheept naar Engeland en ingelijfd in het Nederlandse legioen aldaar. Na de oorlog heeft de Missie zich beziggehouden met de demobilisatie. Zij werd in 1947 opgeheven. Het Afwikkelingsbureau beëindigde haar werkzaamheden in 1950. Het archief bevat veel gegevens en kaartsystemen over personen.
Archiefvorming
Geschiedenis van de archiefvormer
1. De Nederlandse Militaire Missie en het Militaire Bureau te Pretoria.
Oprichting
In een brief aan zijn ambtgenoot van Buitenlandse Zaken van 30 januari 1941 gaf de minister van Defensie te Londen, A.Q.H. Dijxhoorn, te kennen dat hij, naast het werven van vrijwilligers voor de Nederlandse strijdkrachten, wilde overgaan tot het recruteren van Nederlandse dienstplichtigen, verblijvend buiten Groot-Brittannië, het bezette Nederlandse gebied en de Nederlandse koloniën. Zijn plan was zo spoedig mogelijk een begin te maken met de recrutering in de Unie van Zuid-Afrika. Ter bespoediging daarvan en tevens ter bevordering van de werving van vrijwilligers aldaar was de minister voornemens een kleine militaire missie uit te zenden. In bovengenoemde brief werd de minister van Buitenlandse Zaken verzocht voor een en ander de toestemming te krijgen van de regering van de Unie
Ministerie van Defensie, Centraal Archievendepot, archief Ministerie van Defensie te Londen: verbaal d.d 30 januari 1941 no. 12.
. De Zuid-Afrikaanse premier Smuts maakte geen bezwaar, maar stelde wel enkele voorwaarden: de werving van vrijwilligers onder de Unieburgers moest beperkt blijven tot werving voor de Koninklijke Marine en voor dienstname van genaturaliseerde Nederlanders als vrijwilligers diende voor ieder geval apart toestemming gevraagd te worden van de Unieregering
Archief Ministerie van Defensie te Londen: verbaal d.d. 26 mei 1941, no. 19.
. Op 24 februari meldde de Nederlandse gezant in Pretoria dat er ten aanzien van een eventuele recrutering grote problemen te verwachten waren. Het aantal hiervoor in aanmerking komende Nederlanders schatte hij op 1000. Velen van hen bezetten echter sleutelposities bij grote bedrijven of waren eigenaar van een kleine, zelfstandige onderneming. Door acties van nationalisten zouden weinigen geneigd zijn tot dienstname, terwijl mislukking van de recrutering door de oppositiepers zou worden uitgebuit in haar campagne tegen deelname van Zuid-Afrika aan de oorlog. In verband met deze moeilijkheden antwoordde minister Dijxhoorn de gezant dat de naar de Unie uit te zenden officieren geen missie zouden vormen, zich aldaar slechts zouden bezighouden met propaganda en bij de uitvoering van de recrutering niet buiten Londen om zouden handelen
Archief Ministerie van Defensie te Londen: verbaal d.d. 26 februari 1941 no. 22.
. Op 28 februari 1941 werd er een Koninklijk Besluit uitgevaardigd, waarbij alle Nederlanders, geboren tussen 1 januari 1904 en 1 januari 1923 en verblijvend buiten Groot-Brittanië, Noord-Ierland, Canada, de Verenigde Staten, de Nederlandse koloniën en het door de vijand bezette gebied als dienstplichtigen ingelijfd werden bij de Koninklijke Landmacht
Staatsblad B.26. Zie ook inv.no.82.
. Gevolg gevend aan de opdracht van Dijxhoorn vertrok in het voorjaar van 1941 vanuit Nederlands-Indië de gepensioneerde schout-bij-nacht J. Bosma naar de Unie om zich aldaar bezig te houden met de werving van marinepersoneel en, voor zover dit mogelijk was, met de voorbereidingen voor de recrutering van dienstplichtigen en geworven vrijwilligers
Archief Ministerie van Defensie te Londen: verbaal d.d. 19 mei 1941 no. 16; archief Nederlandse gezant te Pretoria: dossier Z 10°: minuut uitgaande brief aan minister van Defensie d.d. 28 mei 1941.
. Op 22 juni kwamen dirigerend officier van gezondheid der tweede klasse, luitenant-kolonel dr. C.F. Koch en eerste-luitenant ir. W.M. Reuhl vanuit Groot-Brittannië in Pretoria aan
Inv.no.22: rapport no. 1.
.
Instructie
Koch bracht de instructie mee, welke door Dijxhoorn voor hem en Bosma was opgesteld. Zij dateerde van 3 maart 1941, met andere woorden, toen er nog werd uitgegaan van het feit dat de naar de Unie uit te zenden officieren geen missie zouden vormen. Koch en Reuhl hebben evenwel vanaf hun aankomst in Pretoria geopereerd onder de naam "Nederlandse Militaire Missie". In de circulaire waarin de gezant de consuls in de Unie in kennis stelde van de aankomst van genoemde officieren en van de hun opgelegde taken sprak hij eveneens van een missie
Inv.no. 2.
.
De instructie bevatte de volgende punten:
propaganda onder de in de Unie wonende Nederlanders voor dienstname bij de Nederlandse troepen in het Verenigd Koninkrijk
medische keuring van hen die zich voor dienstname aanmeldden of hiervoor in aanmerking kwamen
onderzoek naar hun politieke betrouwbaarheid
hen voorlopig indelen naar krijgsmachtonderdeel
bijstaan van de consulaire ambtenaren bij het verlenen van vrijstelling van militaire dienst of uitstel van opkomst aan hen die voor militaire dienst geschikt waren
bijstaan van de consulaire ambtenaren bij het toewijzen van financiële steun aan verwanten van de in werkelijke dienst opgekomen militairen
verstrekken van kleding en uitrusting aan de in werkelijke dienst opgekomen militairen
zorg voor hun vervoer van de Unie naar het Verenigd Koninkrijk.
Bij het uitvoeren van deze taken moest, zeker als hiervoor overleg nodig was met de plaatselijke autoriteiten, nauw samengewerkt worden met de gezant. Tenslotte stond in de instructie bepaald dat er wekelijks rapport werd uitgebracht aan de minister van Defensie
Inv.no. 1.
. Dit laatste werd op voorstel van Koch teruggedraaid; voortaan kon volstaan worden met maandelijkse rapportage, hetgeen tot eind november 1941 ook inderdaad gebeurd is
Inv.no. 22: rapport no. 1. Inv.no, 25: ingekomen brief van de minister van Oorlog a.i. d.d. 13 September 1941, afd. I no. 15.
.
Uitvoering taak.
Nu de missie volledig was -de rol van het vierde lid, kapitein-luitenant ter zee J. Boosman, die vanaf 1940 als nautisch adviseur werkzaam was bij het Nederlandse consulaat te Kaapstad, beperkte zich voornamelijk tot het regelen van de verscheping van de gerecruteerden naar Groot-Brittannië
Archief Ministerie van Defensie te Londen: verbalen d.d. 9 augustus 1940 no. 55 en 12 november 1940 no. 37.
- kon de werving en recrutering van vrijwilligers en dienstplichtigen pas goed voorbereid worden. Voor het welslagen van de recrutering van de dienstplichtigen was een eerste vereiste hen te motiveren voor de strijd ter bevrijding van het vaderland. Dit geschiedde in eerste instantie via de pers en de radio, waarbij tevens werd getracht de Zuid-Afrikaanse publieke opinie gunstig te stemmen ten opzichte van deze recrutering
Inv.no. 22: rapporten nos. 3 en 4
. De Zuid-Afrikaanse autoriteiten verleenden zo veel mogelijk medewerking: de dienstplichtigen werden gratis gekeurd bij de bureaus der geneeskundige dienst van de Uniestrijdkrachten, terwijl de politie hulp bood bij het opsporen van namen en adressen van de in de Unie verblijvende Nederlanders en gegevens verstrekte omtrent hun politieke betrouwbaarheid. De Unieregering deed een belangrijke concessie door te bepalen dat de recruteringsbureaus van de geheel uit vrijwilligers bestaande Uniestrijdkrachten voorlopig geen personen met de Nederlandse nationaliteit zouden aannemen
Inv.no. 22: rapporten nos. 2 en 4.
.
Bij de medische keuring werden er door een lid van de missie nadere inlichtingen verstrekt over de gang van zaken na de oproeping in werkelijke dienst en de financiële steun van rijkswege aan de achterblijvende verwanten
Inv.no. 22: rapport no. 4.
. Bij de recrutering van dienstplichtigen ondervond de missie concurrentie van J.W. Klei. Deze had van de Nederlands-Indische regering de opdracht gekregen om in de Unie burgerpersoneel te werven voor de Nederlands-Indische overheid. In het kader van deze werkzaamheden was hij in juni 1941 uitgezonden naar Pretoria
Ministerie van Binnenlandse Zaken, Afdeling Archieven Overzeese Rijksdelen, archief Ministerie van Kolonien te Londen: ingekomen brief van de minister van Buitenlandse Zaken d.d. 16 juni 1941 no. 2826 G.Z.
. Bij zijn activiteiten richtte hij zich voornamelijk tot de in de Unie verblijvende Nederlanders onder de 30 jaar. Na overleg tussen de ministers van Oorlog (voorheen van Defensie) en Koloniën in Londen werden Klei ten aanzien van het door hem te werven personeel bepaalde richtlijnen gegeven
Inv.no. 22: rapport no. 2; inv.no. 130.
.
Lang niet iedere goedgekeurde dienstplichtige kwam in aanmerking voor inlijving bij de Nederlandse strijdkrachten. Aangezien vele Nederlanders werkzaam waren in het bedrijfsleven, en vaak op vitale posten, konden dezen pas voor werkelijke dienst worden opgeroepen als er voor hen vervangers gevonden waren. Voor hun recrutering was uitgebreid overleg nodig met de directies van de bedrijven in kwestie en met de "controller of Industrial Manpower", een overheidsfunctionaris belast met het toezicht op de Industrie. Vaak werden ook de consuls bij dit overleg betrokken. Vanwege het grote belang van de oorlogsindustrie kon er van de hierbij betrokken Nederlanders slechts een beperkt aantal in dienst worden opgeroepen. Was iemand volledig onvervangbaar, dan kon hem vrijstelling van militaire dienst worden verleend. In gevallen waarbij dienstplichtigen om uitstel van opkomst of om vrijstelling vroegen wegens persoonlijke belangen, ging de missie te rade bij de desbetreffende consuls, omdat zij het best op de hoogte waren van de omstandigheden waarin de betrokkenen verkeerden. Redenen tot het verlenen van opkomst of vrijstelling wegens persoonlijke belangen konden zijn: huiselijke omstandigheden, studie, het werkzaam zijn als "apprentice" (ambachtsleerling) en buitengewone omstandigheden, waaronder onder meer werd verstaan het te gronde gaan van het eigen bedrijf ten gevolge van een eventuele inlijving
Inv.no. 125-127.
. Bijzondere vermelding verdient de recrutering van hen die een functie bekleedden bij Nederlandse bedrijven in het ressort van de gezant. Daar het op ruime schaal oproepen voor werkelijke dienst van deze personen ernstige consequenties zou hebben voor het voortbestaan van deze bedrijven en dus het Nederlandse economische belang ernstig zou schaden, is er bij de recrutering van hen veel voorzichtigheid betracht
Inv.nos. 99-105, 107-109.
.
Wegens het nijpend tekort aan manschappen bij het Nederlandse legioen in Groot-Brittanië werden bij Koninklijk Besluit van 15 januari 1942 ook de Nederlanders zich bevindende buiten Groot-Brittannië, Noord-Ierland, Canada,, de Verenigde Staten, de Nederlandse koloniën en het door de vijand bezette gebied en geboren in de jaren 1900 tot en met 1903 en 1922 tot en met 1924 dienstplichtig verklaard
Staatsblad C.5. Zie ook inv. 82 en inv.no. 89.
. In 1943 werd een zelfde maatregel afgekondigd voor hen, die geboren waren in 1925 en 1926
Inv.nos. 90: bijlage ingekomen brief van de gezant d.d. 13 februari 1943, en 91: ingekomen brief van de gezant d.d. 24 januari 1944.
. Had de recrutering zich aanvankelijk beperkt tot de Unie, op 1 mei 1942 werd zij uitgebreid tot het gehele ressort van de gezant, dat zuidelijk Afrika met inbegrip van Belgisch Kongo en Brits Oost-Afrika omvatte
Inv.no. 117.
. Eind 1941 werd er een begin gemaakt met het oproepen van goedgekeurde dienstplichtigen en reservisten in werkelijke dienst, hetgeen geschiedde via de consul van het ressort waarin de betrokkenen woonden. Op wisselende tijden vertrok vanuit Kaapstad een contingent dienstplichtigen en reservisten naar Groot-Brittannië. Zij die waren voorbestemd om met een bepaald contingent te vertrekken, ontvingen ongeveer twee weken tevoren een oproep zich per trein naar Kaapstad te begeven. Hier werd men enkele dagen ondergebracht in een kamp, alwaar militaire kleding en uitrusting werden verstrekt
Inv.no. 22: rapporten over de periode september-november 1942 en over de periode december 1942-januari 1943.
. Aan het hoofd van ieder contingent stond doorgaans een reserve-officier. De leiding over de laatste contingenten was meestal in handen van een onderofficier.
Het eerste contingent vertrok op 21 januari 1942. Commandant hiervan was de reserve eerste-luitenant F. Looringh van Beeck, die bij de Nederlandse troepen in Europa een grote carriere zou maken. Het schip waarop het zevende contingent zich bevond, werd onderweg getorpedeerd. Alle leden van het contingent kwamen hierbij om, inclusief hun commandant, eerste luitenant Reuhl, voormalig lid van de missie. De drie laatste contingenten vertrokken vanuit Durban en bereikten Groot-Brittannië via Egypte
Inv.nos. 14-0-160.
. Tot eind februari 1942 heeft er voor dienstplichtigen uit de Unie de mogelijkheid opengestaan dienst te nemen bij de Nederlandse troepen in Nederlands-Indië. Onder de opgeroepenen voor het eerste contingent bevond zich een tiental personen die van deze mogelijkheid gebruik hebben gemaakt
Inv.no. 22: rapport no. 7
. Aangezien begin maart de verbindingen over zee tussen de Unie en Nederlands-Indië verbroken werden, was het voor dienstplichtigen, althans voorlopig, alleen maar mogelijk om dienst te nemen bij net Nederlandse legioen in Groot Brittannië
Inv.no. 163: minuut circulaire aan de consuls in de Unie, d.d. 5 maart 1942.
.
Lang niet alle dienstplichtigen waren bereid zich zo maar te laten inlijven, hetgeen zich onder meer manifesteerde in de weigering om op de keuring te verschijnen
Inv.no. 22: rapport no. 6.
. Verzet tegen de recrutering uitte zich onder andere tijdens vergaderingen van dienstplichtigen in enkele grote steden, in artikelen in tijdschriften en dagbladen en in brieven gericht aan de missie
Inv.no. 22: rapporten nos. 4- en 5, en inv.no. 86.
. Tegen de weigering om gevolg te geven aan de oproep konden noch de gezant, noch de leden van de missie, zijnde vertegenwoordigers van een vreemde mogendheid, iets ondernemen. De enige toe te passen sanctie was het onthouden van consulaire en diplomatieke hulp aan dienstweigeraars, doch deze was van weinig invloed, daar de meesten van hen bij het uitoefenen van hun beroep deze hulp niet nodig hadden
Inv.no. 22: rapport no. 6.
. Het feit dat van de eerste groep voor werkelijke dienst opgeroepen dienstplichtigen éénderde verstek liet gaan, was voor Koch aanleiding om via de gezant bij de Unieregering erop aan te dringen sancties af te kondigen tegen vreemdelingen die geen gehoor gaven aan de oproep tot dienstname bij de strijdkrachten van hun eigen land. Premier Smuts willigde dit verzoek in en liet begin 1942 een "noodregulasie" uitvaardigen, waarbij het mogelijk was om op aanwijzing van de gezant dienstweigeraars door de politie te laten arresteren en over te dragen aan de gezagvoerder van een Nederlands schip. Door deze maatregel werd de weg vrijgemaakt voor deportatie van dienstweigeraars naar elders
Inv.no. 22: rapport no. 7.
. Daar Smuts pas wilde overgaan tot toepassing van deze maatregel nadat er uitspraak was gedaan door het appelhof te Bloemfontein in het proces, door drie dienstplichtigen aangespannen tegen Smuts, de Nederlandse gezant Van Lennep en Koch aangaande de wettigheid van de recrutering van Nederlanders in de Unie, kon deze sanctie pas in juni 1942 worden toegepast
Inv.no. 233: minuut van uitgaande brief aan vice-consul te Oost-Londen d.d. 11 mei 1942 en inv.no. 234: ingekomen brief van het "Department of External Affairs" d.d. 27 januari 1942.
. In de daarop volgende maanden vertrokken twee contingenten dienstweigeraars en zogenaamd politiek onbetrouwbaren - zij die na het onderzoek naar hun politieke betrouwbaarheid als pro-nazi werden aangemerkt - naar Suriname om aldaar te worden geïnterneerd en berecht door een krijgsraad. Met verschillende contingenten dienstplichtigen en reservisten die naar Groot-Brittannië vertrokken, werden ook dienstweigeraars meegezonden
Inv.nos. 239: 144, 146, 151 en 160.
. Van de 58 naar Suriname gedeporteerde personen hebben er 45 aldaar alsnog dienstgenomen. Voor de vervulling van hun dienstplicht werden zij op Curacao gedetacheerd
Inv.no. 243.
. Het feit dat er vanaf juni 1942 wel sancties tegen hen konden worden toegepast, heeft velen die aanvankelijk dienst weigerden, ertoe doen besluiten hun verzet op te geven en dienst te nemen. Een aanzienlijk aantal dienstweigeraars kon niet door de Zuid-Afrikaanse politie worden opgespoord
Inv.no. 234.
. De werving in de Unie van vrijwilligers voor het Nederlandse legioen in Groot-Brittannië is geen succes geworden, dit ondanks het feit dat direct na de Duitse inval in Nederland in mei 1940 vele in de Unie verblijvende Nederlanders zich bij de consulaire en diplomatieke ambtenaren meldden voor vrijwillige dienstname. De Nederlandse regering in Londen droeg de gezant in Pretoria op hen voorlopig te registreren, met de bedoeling hen, Indië n nodig, te zijner tijd te recruteren voor dienstname bij de te formeren Nederlandse strijdkrachten in Groot-Brittannië. Een nadere instructie bleef echter uit. Het animo om zich te laten registreren was echter gering, daar men in het onzekere werd gelaten omtrent de financiële steun aan de verwanten, die in de Unie zouden achterblijven. Anderzijds werd in juli 1940 de gezant vanuit Londen geadviseerd dienstname bij het legioen in Groot-Brittannië niet aan te moedigen "aangezien zulks onpractisch was"
Ministerie van Defensie, Centraal Archievendepot, archief Nederlandse gezant te Pretoria: dossier Z 10°, minuut uitgaande brief aan minister van Defensie d.d. 28 mei 1941. N.B. Over dit archief zie § 2.
. Pas op 31 december 1940 werden de Nederlandse consulaire en diplomatieke ambtenaren buiten Groot-Brittannië en de bezette gebieden per circulaire uitvoerig geïnstrueerd inzake de propaganda voor dienstname als vrijwilliger bij de Nederlandse strijdkrachten
Inv.no. 165: circulaire van het Ministerie van Buitenlandse Zaken d.d. 31 december 1940.
.
In de periode mei 1940-mei 1941 vertrokken vanuit de Unie 113 vrijwilligers naar Nederlands-Indië, onder wie ook enige reserve-officieren van het Nederlandse leger
Archief Nederlandse gezant te Pretoria: dossier Z 10, minuut uitgaande brief aan minister van Defensie d.d. 28 mei 1941.
.
Aan de verwanten van hen die in werkelijke dienst waren opgekomen en een rang lager dan die van onderofficier bekleedden, werd op grond van het oorlogsvergoedingsbesluit (O.V.B.) vanwege de Nederlandse staat een kostwinnersvergoeding (K.W.V.) verstrekt. De consul van het ressort waarin de achtergeblevenen woonden, bepaalde de hoogte van het aan hen uit te betalen bedrag
Inv.no. 248.
. Officieren en onderofficieren waren verplicht een deel van hun inkomen af te staan ten behoeve van hun verwanten, een bedrag dat aangeduid werd als "delegatie"
Inv.no. 173.
. Door het "Governor-General National War Fund" werd aan in de Unie verblijvende verwanten van naar elders vertrokken militairen financiële steun verleend
Inv.no. 257.
. In 1943 kwam er voor in de Unie achtergebleven gezinsleden van militairen van de Koninklijke Landmacht een regeling tot stand volgens welke kosten wegens verleende medische hulp werden vergoed. Deze regeling werd later ook van kracht voor gezinnen van militairen in dienst bij de Koninklijke Marine en het Koninklijk Nederlands-Indische Leger
Inv.no. 253: ingekomen brief van minister van Oorlog d.d. 13 april 1943, afd. I F no. 10, ingekomen brief van de minister van Oorlog d.d. 5 januari 1944, afd. I F no. 12, bijlage, en minuut circulaire aan consuls d.d. 11 juli 1944.
.
Een taak die niet in de instructie van 3 maart 1941 vermeld stond, maar toch door de missie is uitgevoerd was het treffen van regelingen inzake terugkeer en demobilisatie van de in het ressort van de gezant gerecruteerde militairen voor de Nederlandse strijdkrachten. Voor de tijdens de oorlog in Groot-Brittannië afgekeurde en in de Unie teruggekeerde militairen werd in augustus 1943 een procedure opgesteld voor het vervoer naar hun woonplaats, voor de uitbetaling van achterstallig soldij en de demobilisatietoelagen en voor het verlenen van hulp bij het hervatten van het werk bij hun oude werkgever, eventueel bij het zoeken naar een nieuwe betrekking
Inv.no. 215: richtlijnen voor consuls met betrekking tot de terugkeer van dienstplichtigen uit Groot-Brittannië in Zuid-Afrika.
. De gevolgde procedure bij de terugkeer en demobilisatie van de uit de Unie afkomstige militairen na de oorlog was een uitvloeisel van bovengenoemde. Zowel voor de voortijdig als voor de na de oorlog terugkerende militairen kon gebruik gemaakt worden van het demobilisatie-apparaat dat de Unieregering in het leven had geroepen voor de militairen van haar eigen strijdkrachten
Inv.nos. 22 en 23: rapporten over de periode augustus 1943 oktober 1945.
. Sommige van de door deze regering opgestelde demobilisatieregelingen ten behoeve van het personeel van het Unieleger werden ook van toepassing verklaard op de naar hier terugkerende Nederlandse militairen
Inv.no. 202.
. De Nederlandse regering verstrekte de gedemobiliseerden die een eigen bedrijf wilden opbouwen of met een studie wilden beginnen, nadere financiële hulp in de vorm van leningen of uitkeringen a fonds perdu
Inv.no. 213.
. Het uitbetalen van achterstallige soldij heeft door het ontbreken van juiste gegevens omtrent de nog uit te keren tegoeden vele problemen opgeleverd
Inv.no. 227.
. De aan de uit Nederlands-Indië teruggekeerde militairen toegezegde rehabilitatiegelden, een vergoeding voor door oorlogshandelingen verloren gegane persoonlijke bezittingen en "backpay", uitkering van soldij over de periode waarin men in krijgsgevangenschap verbleef, zijn hun in een zeer laat stadium uitgekeerd
Inv.no. 231.
.
Personeel
In een brief aan de minister van Oorlog van 14 februari 1942 oordeelde Koch het verblijf van de missie in de Unie na mei 1942 niet meer noodzakelijk, daar de dan nog te verrichten werkzaamheden van routinematige aard zouden zijn en gemakkelijk door de hier werkzame Nederlandse functionarissen konden worden uitgevoerd. Tevens gaf hij de wens te kennen in mei zelf naar Groot-Brittannië terug te keren en daar zijn werk als hoofd van de geneeskundige dienst te hervatten
Inv. no. 5.
. De voorbereidingen tot recrutering van hen die bij Koninklijk Besluit van 15 januari 1942 dienstplichtig waren verklaard
Zie hiervóór p.3.
en de perikelen rond de dienstweigering waren voor de minister van Oorlog en de gezant te Pretoria, die hierover door de minister om advies gevraagd was, gegronde redenen om dit vertrek uit te stellen
Archief Ministerie van Oorlog te Londen: verbaal d.d. 18 mei 1942 no. 17; inv.no. 8: ingekomen telegram van de gezant, ontvangen 20 februari 1942, afschrift.
. Uiteindelijk kon Koch eind augustus 1942 naar Groot-Brittannië terugkeren
Inv.no. 22: rapport periode september-november 1942.
. Als hoofd van de missie werd benoemd de reserve majoor-titulair P.M. de Boer
Inv.no. 22: rapport periode september-november 1942.
. Deze was in juli 1941 aan de missie toegevoegd. Voorheen was hij als honorair attaché verbonden aan het gezantschap en onder meer belast met de leiding van de militaire afdeling aldaar